臺灣士林地方法院民事判決　　　　　　　 96年度訴字第569號
原　　　告　乙○○
　　　　　　　　　　　　樓
原　　　告　丙○○
共　　　同　陳雅珍律師
訴訟代理人
複代理人　　王嘉斌律師
被　　　告　甲○○
　　　　　　　　　　　　樓
訴訟代理人　吳奎新律師
複代理人　　南雪貞律師
　　　　　　陳添信律師
複代理人　　丁○○
上列當事人間排除侵害等事件，本院於民國96年5 月30日言詞辯
論終結，判決如下：
    主  文
被告應將坐落台北市○○區○○段五小段五○一○四建號如附圖
所示Ａ部分（面積一二八點四二平方公尺）隔間拆除並騰空回復
原狀。
原告其餘之訴駁回。
訴訟費用由被告負擔。
本判決原告勝訴部分，於原告以新台幣陸拾柒萬元為被告供擔保
，得假執行；但被告如以新台幣貳佰零貳萬貳仟陸佰壹拾伍元為
原告供擔保，或將上開金額提存後，得免為假執行。
原告其餘假執行之聲請駁回。
    事實及理由
一、原告起訴主張：原告與被告分別為門牌號碼台北市北投區○
    ○○路○ 段142 巷8 號2 樓及1 樓之所有權人，上開門牌號
    碼地下室即台北市○○區○○段5 小段50104 建號建物（下
    稱：系爭地下室建物）為兩造及其他區分所有權人所共有，
    用途為防空避難室。詎被告擅將系爭地下室建物圈圍水泥磚
    牆及樑柱，並將原通往系爭地下室之樓梯通道封閉、加設鐵
    蓋，僅被告可以經由其1 樓住家通往系爭地下室建物。另被
    告亦將系爭地下室建物加以隔間，供其住家起居使用，並有
    固定廚具及家具擺設，侵害其他共有人所有權之行使，且違
    法變更系爭地下室建物防空避難室之法定用途。至被告所提
    系爭地下室建物協議書，因與實際系爭建號區分所有權人之
    權利歸屬狀態登記不符，又非約定就系爭地下室如何分管使
    用，故並非分管契約。縱使該協議書具有分管契約之效力，
    原告並非訂定該協議書之當事人，自不受拘束。又原告及被
    告分別於民國90年10月4 日、92年2 月11日取得系爭地下室
    建物應有部分，應有公寓大廈管理條例第58條第2 項適用，
    不得將系爭地下室約定專用使用權。原告向被告勸阻將系爭
    地下室建物回復原狀仍無效果後，自得依民法第767 條、第
    821 條規定，訴請被告將系爭地下室建物隔間拆除，騰空回
    復原狀，並返還予原告及全體共有人。又被告至遲自92年5
    月1 日起無權占用系爭地下室建物，為此另依不當得利法律
    關係，請求被告給付92年5 月1 日起至95年12月30日期間之
    不當得利新台幣（下同）26萬4,000 元等語。並聲明：(一)被
    告應將坐落台北市○○區○○段5 小段50104 建號建物如附
    圖所示Ａ部分（面積128.42平方公尺）之地上物隔間拆除，
    騰空回復原狀，並返還予原告及全體共有人。(二)被告應給付
    原告26萬4,000 元，及自起訴狀繕本送達翌日起至清償日止
    按年息百分之5 計算之利息。(三)願供擔保請准宣告假執行。
二、被告則以：被告於92年2 月11日經由法院拍賣程序取得台北
    市北投區○○○路○ 段142 巷8 號1 樓及其附屬建物之所有
    權時，系爭地下室建物早已做隔間使用，被告並非將系爭地
    下室建物隔間之行為人。系爭地下室建物之原始起造人於73
    年間即簽訂書面協議（下稱：系爭協議），約定系爭地下室
    建物歸台北市北投區○○○路○ 段142 巷8 號地面層所有人
    所有，當然包括使用收益之權能。在辦理建物所有權第一次
    保存登記時所附之建物平面圖，地下層之隔間早於使用執照
    申請時業已完成，以便使系爭地下室分管使用，則應認該書
    面協議為分管約定。再者，系爭協議分別卷附在地政機關以
    及台北市稅捐稽徵處士林分處相關資料中，且簽訂系爭協議
    之原始起造人之一為北投窯業廠股份有限公司，該公司法定
    代理人劉兩成為原告之父親，原告應知悉或可得知悉該分管
    約定，自應受協議書內容拘束。又因有分管約定，故上開門
    牌1 樓所有權人，就系爭建號應有部分比例為2808/10000，
    比其他樓層所有人之應有部分比例為高。當初法院拍賣系爭
    房屋1 樓時亦依此比例計算拍賣面積及拍賣價額，另稅捐機
    關以此比例核算應納稅捐，基於分管協議及建物登記面積以
    及所負擔稅捐不同，被告當然得單獨使用系爭地下室，始符
    公允。系爭協議訂立於73年，當時公寓大廈管理條例並未公
    布施行，基於法律不溯及既往原則，自不能以系爭協議違反
    公寓大廈管理條例而認定無效。末原告並無客觀證據以足證
    明其計算不當得利之標準，縱被告有不當得利，原告所得請
    求之比例應以系爭建號應有部分比例計算，而非樓層比例，
    等語資為抗辯。並聲明：(一)原告之訴駁回。(二)如受不利之判
    決，願供擔保請准宣告免為假執行。
三、兩造不爭執之事實（本院96年5月30日言詞辯論筆錄）：
  (一)兩造為坐落台北市○○區○○段5 小段50104 建號共有人，
    原告丙○○、乙○○權利範圍各為182/10000 ；被告權利範
    圍為2808/10000。
  (二)如附圖所示Α部分面積128.42平方公尺範圍現為被告占有使
    用中，占有期間自92年5 月1 日起。
  (三)系爭協議即被證二的協議書形式上為真正。
四、本件經本院依民事訴訟法第271 條之1 準用同法第270 條之
    1 第1 項第3 款規定，整理並協議簡化爭點如下（本院96年
    5 月30日言詞辯論筆錄）
  (一)系爭協議性質上是否為分管約定？
  (二)如系爭協議可認定為分管約定，是否拘束原告？
  (三)前開書面是否因違反公寓大廈管理條例相關規定而無效？
  (四)原告關於不當得利數額的主張是否可採？
五、茲就前述爭點分述如下：
  (一)系爭協議性質上是否為分管約定：
  1.按解釋意思表示應探求當事人之真意，不得拘泥於所用之辭
    句，民法第98條定有明文。意思表示不明確，使之明確，屬
    意思表示之解釋；意思表示不完備，使之完備，屬意思表示
    之補充。前者可減少爭議，後者可使意思表示之無效減至最
    低程度。解釋意思表示端在探求表意人為意思表示之目的性
    及法律行為之和諧性，解釋契約尤須斟酌交易上之習慣及經
    濟目的，依誠信原則而為之。關於法律行為之解釋方法，應
    以當事人所欲達到之目的、習慣、任意法規及誠信原則為標
    準，合理解釋之，其中應將目的列為最先，習慣次之，任意
    法規又次之，誠信原則始終介於其間以修正或補足之（最高
    法院88年度台上字第1671號判決意旨參照）。
  2.經查，系爭協議書內容載明：「…使用執照及使用執照申請
    書均未註明防空避難室、公共設施（水箱、樓梯間、屋頂突
    出物）所有人，今經全體起造人協議同意棟別4 防空避難室
    歸屬北投區○○○路○ 段142 巷8 號地面層所有…公共設施
    （列明如後）…」等語，協議書出具之對象則為台北市士林
    地政事務所及台北市稅捐處士林分處，是系爭協議性質上原
    意確係原始起造人間所有權歸屬之約定應無疑義。然台北市
    士林地政事務所係將防空避難室（339.36平方公尺）、樓梯
    間（54.52 平方公尺）、水箱（55.74 平方公尺）合併為一
    建號，並依系爭協議後附應有部分比例辦理所有權登記（本
    院卷第34、35頁），並未獨立就地下室防空避難室部分另為
    登記。查系爭協議就系爭地下室建物如無法單獨辦理建物所
    有權登記時應如何分配其使用收益固未另為約定，意思表示
    尚未完備。惟按所有權之內容，本包括於法令限制之範圍內
    ，自由使用、收益之權能（民法第765 條），防空避難用途
    之地下室，相較於樓梯間、水箱，在一定範圍內，其使用、
    收益仍具有獨立之經濟價值，乃社會之通念，系爭協議之經
    濟目的乃在依起造人間之利害關係，分配系爭地下室建物使
    用、收益權能之比例，故依系爭協議分得地下室建物「所有
    權」之同巷8 號、12號所有權人，配賦之公共設施比例分別
    為2808/10000、2290/10000，與平均分配之同巷2 號、6 號
    、10號所有權人分配之比例顯有不同。是基於系爭協議當事
    人訂立系爭協議之經濟目的，使意思表示之無效減至最低程
    度及誠信原則，系爭協議在系爭地下室建物如無法單獨辦理
    建物所有權登記時，解釋當事人之真意，應可認為共有人間
    就系爭地下室建物使用、收益分配，已有分管之約定。
  3.再查，被告之前手即本院91年度第1071號民事執行事件債務
    人劉冠廷，於73年11月30日系爭建築辦理建物所有權第一次
    登記後未久之74年4 月4 日即因買賣關係取得上開8 號1 樓
    房屋所有權，其91年4 月30日於執行事件程序中即提出系爭
    協議主張「本棟不動產含地下室之使用權」，請求調整拍賣
    底價，業經本院核閱上開執行案卷屬實，足見被告之前手劉
    冠廷確執系爭協議主張為系爭地下室建物使用權人迄至拍定
    。是由起造人提出系爭協議後之客觀事實觀之，共有人間確
    有將系爭協議認定為分管約定之真意。
  (二)如系爭協議可認定為分管約定，是否拘束原告？
  1.按共有人於與其他共有人訂立共有物分割或分管之特約後，
    縱將其應有部分讓與第三人，其分割或分管契約，對於受讓
    人仍繼續存在，固為最高法院48年台上字第1065號判例所明
    揭。惟就上開判例，司法院大法官會議另做成釋字第349 號
    解釋，認：「最高法院48年度台上字第1065號判例，認為『
    共有人於與其他共有人訂立共有物分割或分管之特約後，縱
    將其應有部分讓與第三人，其分割或分管契約，對於受讓人
    仍繼續存在』，就維持法律秩序之安定性而言，固有其必要
    ，惟應有部分之受讓人若不知悉有分管契約，亦無可得而知
    之情形，受讓人仍受讓與人所訂分管契約之拘束，有使善意
    第三人受不測損害之虞，與憲法保障人民財產權之意旨有違
    ，首開判例在此範圍內，嗣後應不再援用。」等語。是依上
    開解釋意旨，共有人與其他共有人訂立共有物分管之特約後
    ，僅於受讓應有部分之第三人知悉或可得知悉之情形下，對
    於受讓人繼續存在。
  2.查門牌號碼台北市北投區○○○路○ 段142 巷8 號2 樓及1
    樓之原始起造人均為北投窯業廠股份有限公司（見本院卷第
    41頁），被告之前手劉冠廷、劉奇甫於上開建物辦妥建物所
    有權第1 次登記後未久之74年4 月4 日即取得上開1 樓房屋
    所有權，並主張為系爭地下室建物之使用權人。是至原告於
    90年10月4 日取得同址2 樓所有權時，1 樓原所有權人劉冠
    廷、劉奇甫占有使用系爭地下室建物已逾15年，其占有之外
    觀自足令原告知悉或可得知悉原共有人間可能存有分管之約
    定。參以系爭協議既經提出於地政、稅務機關，依一般社會
    通念，合理謹慎之房屋購買人購屋前應探詢共有部分之使用
    情形，親自或委請代書查閱地政機關相關登記資料，是縱原
    告事實上不知有系爭協議之分管約定存在，亦應屬可得知悉
    ，依前揭判例及解釋意旨，系爭協議之分管約定自應拘束應
    有部分受讓人之原告。
  (三)系爭協議是否因違反公寓大廈管理條例相關規定而無效？
  1.公寓大廈管理條例第58條第2項部分：
    按公寓大廈之起造人或建築業者，不得將共用部分，包含法
    定空地、法定停車空間及法定防空避難設備，讓售於特定人
    或為區分所有權人以外之特定人設定專用使用權或為其他有
    損害區分所有權人權益之行為，公寓大廈管理條例第58條第
    2 項固定有明文。惟查，公寓大廈管條例係於84年6 月28日
    公布施行，前開門牌8 號1 樓前所有權人劉冠廷、劉奇甫係
    因74年2 月25日之買賣契約，於同年4 月4 日辦妥所有權移
    轉登記，取得包括系爭地下室建物應有部分之所有權，基於
    法律不溯既往原則，自難認前揭買賣契約違反事後公布生效
    之強制規定而為無效。至被告於92年因法院強制執行拍賣取
    得系爭建物所有權，係繼受訴外人劉冠廷、劉奇甫取得所有
    權，並非公寓大廈之起造人或建築業者所為讓售，自無前開
    規定之適用，應屬前述已生效之分管約定應否繼受之問題。
  2.其他公寓大廈管理條例規定：
  (1)按所有人就所有物之使用、收益，須受法令之限制（民法第
    765 條），共有人依分管約定就共有物所為使用、收益，自
    亦應受相關法令之限制。是解釋共有人之分管約定，應認係
    共有人全體同意共有人中之一人，於法令限制範圍內就分管
    部分為使用、收益，逾越法令限制範圍之使用、收益，已逾
    越約定「分管」之範圍，妨害他共有人於分管範圍外對共有
    物所有權之行使，共有人自得行使民法第767 條中段之妨害
    排除請求權，排除分管外之妨害所有權行使行為。
  (2)公寓大廈管理條例第9 條第1 、2 、3 項規定：「各區分所
    有權人按其共有之應有部分比例，對建築物之共用部分及其
    基地有使用收益之權。但另有約定者從其約定。」「住戶對
    共用部分之使用應依其設置目的及通常使用方法為之。但另
    有約定者從其約定。」「前2 項但書所約定事項，不得違反
    本條例、區域計畫法、都市計畫法及建築法令之規定。」是
    依上開規定，共用部分亦得經由共有人間之約定歸由特定共
    有人為使用、收益，或經由特別約定為設置目的及通常使用
    方法以外之使用，然均不得違反公寓大廈管理條例、區域計
    畫法、都市計畫法及建築法令之規定，與適用民法第818 條
    、第820 條第1 項及上揭民法第765 條規定之結果相同，僅
    係就既有之法規範解釋結果進一步明文化之規定，對公寓大
    廈管理條例公布前、後成立之區分所有關係，適用上並無不
    同，亦無法律不溯既往之問題。
  (3)經查，系爭地下室建物，使用執照所載用途為「防空避難室
    」，是依本院前揭就民法第765 條、公寓大廈管理條例第9
    條規定解釋適用之結果，共有人間故得就共有之系爭地下室
    建物約定由特定共有人為使用、收益，然需依系爭地下室建
    物「設置目的及通常使用方法為之」，並不得妨害系爭地下
    室建物作為「防空避難室」之功能。系爭地下室建物現狀已
    經隔間、放置被告個人物品，供作被告客廳、房間、儲藏室
    等住家使用，通往各樓層之公共樓梯以鐵蓋蓋住，出入門戶
    亦僅被告持有鑰匙，業經本院現場勘驗屬實（本院卷第79、
    80頁）。被告此一完全排他之使用方式，顯已妨害他共有人
    於有防空需求時，隨時得進入地下室避難之使用，有違系爭
    地下室「防空避難室」之設置目的及通常使用方法，依前揭
    說明，已逾分管約定共有人許可分管使用之範圍，亦與相關
    建築法令、公寓大廈管理條例第8 條第1 項、第16條規定有
    違，原告訴請拆除隔間、騰空回復原狀，排除「防空避難」
    使用之妨害，自屬有據。又排除前開妨害後，被告仍得本於
    系爭協議分管約定，在不妨害防空避難之範圍內，就系爭地
    下室建物占有使用收益（如作為停車空間），其占有即非無
    合法權源，是原告一併訴請返還系爭地下室建物予原告及全
    體共有人，即有未合。
  (四)原告關於不當得利數額的主張是否可採？
    如前所述，被告本得基於系爭協議之分管約定，就系爭地下
    室建物為使用收益，僅不得妨害他共有人防空避難用途之使
    用。是被告就系爭地下室建物之占有，即非無法律上之原因
    ，亦未致原告受有相當於租金之損害。從而，原告另本於不
    當得利法律關係，訴請被告給付92年5 月1 日起至95年12月
    30 日 期間占有使用之不當得利26萬4,000 元，自屬無據。
六、從而，原告本於前揭原因事實，依民法第767 條規定，訴請
    被告應將坐落台北市○○區○○段5 小段50104 建號如附圖
    所示Ａ部分（面積128.42平方公尺）隔間拆除並騰空回復原
    狀，為有理由，應予准許。逾前開准許部分，另：(一)依民法
    第767 條後段規定，請求將系爭地下室建物返還原告及全體
    共有人；(二)依民法第179 條不當得利法律關係，訴請被告給
    付26萬4,000 元，及自起訴狀繕本送達翌日起算之法定遲延
    利息，則為無理由，應予駁回。
七、兩造陳明願供擔保，聲請宣告假執行或免為假執行，經核原
    告勝訴部分，合於法律規定，爰分別酌定相當之擔保金額宣
    告之；原告其餘假執行之聲請，因訴之駁回而失所依據，不
    予准許。
八、本件事證已臻明確，其餘兩造協議爭點、主張、陳述暨所提
    之證據，經審酌均與本院前揭判斷不生影響，爰不一一詳予
    論述，附此敘明。
九、據上論結，原告之訴為一部有理由，一部無理由，並依民事
    訴訟法第79條、第85條、第390 條第2 項、第392 條，判決
    如主文。
中　　華　　民　　國　　96　　年　　6 　　月　　13　　日
                  民事第二庭  法  官  王本源
以上正本證明與原本無異。
如對本判決上訴須於判決送達後20日內向本院提出上訴狀。
中　　華　　民　　國　　96　　年　　6 　　月　　22　　日
                              書記官  陳淑女
